【裁判字號】    89,上易,118
【裁判日期】    890314
【裁判案由】    毒品危害防制條例
【裁判全文】
臺灣高等法院刑事判決                            八十九年度上易字第一一八號
    上  訴  人  臺灣新竹地方法院檢察署檢察官
    被      告  甲○○
右上訴人，因被告違反毒品危害防制條例案件，不服臺灣新竹地方法院八十八年度易
字第八六０號，中華民國八十八年十二月十日第一審判決（起訴案號：臺灣新竹地方
法院檢察署八十八年度偵字第五八三四號）提起上訴，本院判決如左：
    主      文
原判決撤銷，發回臺灣新竹地方法院。
    理      由
一、公訴意旨略以：被告甲○○曾因施用毒品案件，經依貴院八十七年度毒聲字第一
    四號裁定送觀察、勒戒後，認無繼續施用毒品傾向，經本署檢察官於八十七年六
    月廿日以八十七年度偵字第三三四四號不起訴處分確定。復又基於概括犯意，於
    前開不起訴處分後起至八十七年十月十六日止，連續在其新竹縣新豐鄉中崙村中
    崙二四六號其住處等地，施用第二級毒品安非他命，依貴院以八十七年度毒聲字
   第九五七號裁定令入戒治所強制戒治；原偵查案件（即八十七年度偵字第七二七
    ０號、八十七年度偵緝字第二一六號）經本署檢察官聲請簡易判決處刑，經貴院
    於八十八年六月三日以八十七年度竹北簡字第三一二號判決判處有期徒刑三月，
    如易科罰金，以三百元折算一日，並於八十八年六月廿八日確定。然甲○○於依
    貴院八十八年度毒聲字第五九二號裁定停止強制戒治付保護管束而出所後，基於
    概括犯意，於八十八年五月十二日或前三日，在不詳地點，施用安非他命，經定
    期採驗尿液呈現安非他命陽性反應，復經貴院於八十八年六月廿八日以八十八年
    度毒聲字第一二三二號裁定撤銷停止戒治，令入戒治處所施以強制戒治。至同年
    七月廿三日止，仍連續在上址住處施用第二級毒品安非他命，為警於同年月廿六
    日十八時四十五分許，在新竹縣新豐鄉○○路明新工專旁查獲，並扣得安非他命
    零點零二公克，案經新竹縣警察局竹北分局報請偵辦，因認被告甲○○涉有違反
    毒品危害防制條例第十條第二項施用第二級毒品罪嫌。
二、原審判決意旨略以：本件公訴人係以被告於停止戒治付保護管束期間施用第二級
    毒品安非他命之行為，向本院提起公訴，然細譯毒品危害防制條例第二十條之規
    定，應係在行為人施用毒品經觀察、勒戒後，無繼續施用毒品傾向，經不起訴處
    分後，五年內再犯，且經觀察、勒戒後認有繼續施用毒品傾向，或三犯以上者，
    始能就其施用行為再為起訴，而本件被告於不起訴處分後，五年內再犯，且經觀
    察、勒戒後有繼續施用毒品傾向之施用行為，業經臺灣新竹地方法院檢察署檢察
    官起訴，而由本院以八十八年度竹北簡字第三一二號判決判處有期徒刑三月確定
    在案，已如前述，公訴人起訴之本件犯行又非該條例所規定之三犯以上情形，且
    依毒品危害防制條例第二十條第四項之規定，被告於強制戒治期間，若有違反保
    護管束情節重大者，僅規定得撤銷保護管束，仍應予強制戒治，並未規定就其停
    止戒治期間之施用行為再為起訴，是本件被告於停止戒治付保護管束期間施用第
    二級毒品安非他命之行為，依上開條例之規定，應不得再為起訴。再者，就毒品
    危害防制條例之立法目的觀之，其係為防制毒品危害，維護國民身心健康，而制
    定該條例者，即毒品危害防制條例之訂定，係為維護施用毒品行為人之身心健康
    ，故有似病患治療之觀察、勒戒、強制戒治之規定，僅在該條例特別規定之有限
    情形下，始有起訴其施用毒品行為之必要。本件公訴人就毒品危害防制條例所未
    規定之情形逕行起訴，即屬不得起訴而起訴，起訴之程度違背規定，本院自應依
    刑事訴訟法第三百零三條第一款之規定，諭知不受理之判決，依照上開說明，本
    件爰不經言詞辯論，逕為諭知不受理之判決。
三、檢察官上訴意旨略以：
  (一)查毒品危害防制條例之立法目的，故有視行為人為類似病患之人，而對之施以觀
    察、勒戒、強制戒治等處分，惟施用毒品之行為，仍為一犯罪行為，同條例第十
    條之刑罰處罰規定可知，故仍應有刑法總則及基本概念之適用。又同條例第二十
    條第二項之規定，僅表示若於行為人經不起訴處分或不付審理之裁定後，五年內
    再犯第十條之罪，而經觀察、勒戒後有繼續施用毒品之傾向或三犯者，不適用前
    項不起訴或不付審理之規定，即除行為人乃一犯施用毒品之情形外，行為人再次
    施用毒品之行為，仍應依一般刑事案件，進入審判程序，而依法就其施用行為給
    予一適當之處罰。本件被告甲○○前因二犯施用毒品行為，經觀察、勒戒後仍有
    繼續施用之傾向，而經新竹地方法院裁定送強制戒治，並依法於民國八十八年一
    月三十日判處有期徒刑六月，於同年三月二十七日確定後，因戒治所認無繼續戒
    治之必要而由新竹地方法院裁定停止強制戒治付保護管束出所，惟其出所後復再
    犯施用毒品之犯行，除同時符合毒品危害防制條例第二十條第四項之撤銷事由，
    亦同時為一犯罪行為，然因該行為不符合同條例第二十條第一項可為不起訴處分
    或不付審理之規定，是即應回歸刑法一般概念，使之進入審判程序而適用同條例
    第十條規定，同因其此次施用毒品之犯意，與前揭受判決確定之連續犯行，已因
    判決確定之效力，而將其連續施用毒品之概括犯意所切斷，且被告亦經戒治所評
    斷無繼續戒治之必要，是其後施用毒品之犯行，非之前確定判決效力所及，應可
    視為另行起意，而應為另一刑罰處罰，至因其前揭強制戒治處分尚未執行完畢，
    故就類似保安處分之強制戒治無再向法院申請之實益，仍可繼續前強制戒治之執
    行。況同條例中並未規定，須行為人受強制戒治或觀察、勒戒處分執行完畢後，
    始可就其另犯之施用毒品犯行加以處罰，『一犯』、『再犯』、『三犯』等，乃
    同條例所專門規定用以區分行為人之施用毒品行為是否例外不須進入刑事程序，
    是否須經觀察、勒戒程序，非專門規定須成就之起訴程序條件，亦未規定，在被
    告一犯後，三犯前，就二犯之保安處分其間僅可有一刑事判決處分被告之施用毒
    品犯行。似尚難因其前之強制處分未執行完畢即認被告於停止強制戒治出所處罰
    其施用毒品之犯行，不符合可處罰之程序要件。綜上所述，原判決認事用法尚嫌
    未洽，爰依刑事訴訟法第三百四十四條第一項、第三百六十一條提起上訴，請將
    原判決撤銷，更為適當合法之判決。
四、按犯毒品危害防制條例第十條施用毒品之罪者，檢察官應先將被告送勒戒處所觀
    察、勒戒，經觀察、勒戒後，無繼續施用毒品傾向者，應由檢察官為不起訴處分
    ，有繼續施用毒品之傾向者，由檢察官聲請法院裁定令入戒治處所施以強制戒治
    ，依前開規定為不起訴處分後，五年內再犯施用毒品之罪，經觀察、勒戒後，認
    有繼續施用毒品之傾向或三犯以上者，不適用前開規定，但應由檢察官聲請法院
    裁定令入戒治處所施以強制戒治。強制戒治違反保護管束應遵守事項情節重大者
    ，得撤銷保護管束，仍應予強制戒治。毒品危害防制條例第二十條定有明文。本
    件原審判決以被告甲○○係在停止強制戒治付保護管束期間再行施用第二級毒品
    ，僅可依上開條例第二十條第四項撤銷停止戒治，不得再行起訴，而認檢察官之
    起訴程序違背規定，諭知不受理判決，固非無見。惟查被告原在臺灣台中戒治所
    強制戒治，已滿三個月，成效評定合格無繼續戒治必要，臺灣新竹地方法院依檢
    察官聲請，於八十八年三月二十八日以八十八年度毒聲字第五九二號裁定停止戒
    治，所餘戒治期間，付保護管束，被告竟在停止戒治付保護管束，另行起意，連
    續施用第二級毒品，顯已違反保護管束應遵守事項情節重大，除依法得撤銷保護
    管束，仍施予強制戒治外，同時亦觸犯毒品危害防制條例第十條第二項施用第二
    級毒品之規定，觀諸上開條例第二十條亦無不得再為起訴之特別規定，則公訴人
    提起公訴，程序並無違背規定，原判決諭知不受理，尚有誤會，檢察官上訴意旨
    ，執此指摘原判決不當，請求撤銷改判，為有理由，自應由本院將原判決撤銷，
    發回原審法院更為適當之處置。
據上論斷，應依刑事訴訟法第三百六十九條第一項但書，判決如主文。
本案經檢察官沈世箴到庭執行職務。
中    華    民    國    八十九    年       三       月       十四       日
                              臺灣高等法院刑事第二十一庭
                                  審判長法  官  葉  騰  瑞
         法  官  魏  大  喨
                                        法  官  黃  本  仁
右正本證明與原本無異。
不得上訴。
                                        書記官  劉  秀  英
中    華    民    國    八十九    年        三      月        十六      日


司法院資訊處製作；財團法人民間司法改革基金會備份。
